臺灣高等法院刑事判決
111年度上訴字第2389號
上  訴  人  
即  被  告  梁宏州




上列上訴人因詐欺等案件，不服臺灣新北地方法院110年度金訴
字第853號，中華民國111年3月22日第一審判決（起訴案號：臺
灣新北地方檢察署110年度偵緝字第2919號），提起上訴，本院
判決如下：
    主  文
上訴駁回。
    事  實
一、梁宏州於民國110年2月2日前不久某時許，在網路上求職，
    認識姓名、年籍不詳，自稱「任麒麟」之成年人，並接受「
    任麒麟」向其介紹「提供金融機構帳戶資料，並為他人提領
    帳戶款項並上交」之工作，其應知悉所擔任者實為詐欺集團
    中俗稱「車手」之提領詐欺款項工作，且其受指示提領款項
    交付他人，將可能為他人遂行詐欺犯罪並致難以追查，而可
    掩飾、隱匿詐欺犯罪所得去向，竟仍與「任麒麟」及其他姓
    名、年籍不詳之成年人，共同基於三人以上詐欺取財及掩飾
    、隱匿詐欺犯罪所得去向之犯意聯絡，由其與詐欺集團成員
    約定提供帳戶並依指示領取款項後，轉交「任麒麟」，每次
    報酬為新臺幣（下同）1萬元，遂將其所申辦之第一商業銀
    行帳號00000000000號帳戶（下稱本案帳戶）之存摺、提款
    卡、印章交予「任麒麟」，嗣該詐欺集團某成員即於110年2
    月3日前不久某時許，在臉書社群網站上發表聯德數位投資
    資訊之虛偽不實廣告（無證據證明梁宏州知悉詐欺集團係以
    網際網路對公眾散布而犯之），適黃宥憲瀏覽上開廣告後將
    通訊軟體LINE暱稱「李東」之人加為好友，「李東」即向黃
    宥憲佯稱可加入投資平台投資云云，致黃宥憲陷於錯誤，分
    別於110年2月3日下午2時26分許、同日下午2時27分許，各
    匯款5萬元、8千元至本案帳戶後，「任麒麟」再將本案帳戶
    之存摺、印章交予梁宏州，梁宏州即依「任麒麟」之指示，
    於110年2月3日下午3時23分許，前往新北市○○區○○路0段00
    號第一商業銀行北土城分行臨櫃提領43萬9千元，並在該銀
    行外將上述款項交予「任麒麟」，以此方式與「任麒麟」等
    人共同製造金流之斷點，以掩飾、隱匿詐欺犯罪所得之去向
    、所在。
二、案經黃宥憲訴由桃園市政府警察局龜山分局移請臺灣新北地
    方檢察署檢察官偵查起訴。
    理  由
壹、證據能力
　　按被告以外之人於審判外之言詞或書面陳述，除法律有規定
    者外，不得作為證據。惟按被告以外之人，於審判外之陳述
    ，雖不符刑事訴訟法第159 條之1 至第159 條之4 之規定，
    而經當事人於審判程序同意作為證據，法院審酌該言詞陳述
    或書面陳述作成時之情況，認為適當者亦得為證據。又當事
    人、代理人或辯護人於法院調查證據時，知有第159條第1項
    不得為證據之情形，而未於言詞辯論終結前聲明異議者，視
    為有前項之同意。刑事訴訟法第159 條之5 第1 項、第2項
    定有明文。本案所涉被告以外之人於審判外所為之陳述及所
    製作之文書，當事人均未於言詞辯論終結前聲明異議，爭執
    其證據能力，且本院審酌結果，認該證據資料製作時之情況
    ，尚無違法不當及證明力明顯過低之瑕疵，以之作為證據應
    屬適當，依上開規定，認該等供述證據均具證據能力。又卷
    內之文書證據，亦無刑事訴訟法第159條之4 之顯有不可信
    之情況與不得作為證據之情形，本院審酌上開證據資料製作
    時之情況，尚無違法不當及證明力明顯過低之瑕疵，亦認為
    以之作為證據應屬適當，是依刑事訴訟法第159 條至第159 
    條之5 規定，所引用之卷證所有證據，如下揭所示均有證據
    能力，合先敘明。
貳、認定犯罪事實所憑證據及理由
    訊據被告梁宏州固不否認曾交付本案帳戶資料予他人，並依
    他人指示提領告訴人黃宥憲受詐欺所匯入之款項，再將該等
    款項交付予他人之事實，惟矢口否認有何詐欺、洗錢犯行，
    辯稱：當時我在網路上找工作而認識「任麒麟」，他一開始
    說安排我去跑業務，請我到第一銀行申辦帳戶作為薪轉帳戶
    ，後來說他們有在網路上做博奕，因博奕金流太大，希望用
    我的帳戶提領款項，每幫他們提領1次錢就可以拿1萬元，我
    才會提供本案帳戶予「任麒麟」，並將款項領出來交給「任
    麒麟」，我不知道那是詐欺的款項云云。經查：
一、被告曾於上開時間，與「任麒麟」約定其提供本案帳戶供他
    人匯款，再依「任麒麟」之指示提領款項後，交給「任麒麟
    」，其每次可獲得1萬元。而「任麒麟」所屬詐欺集團成員
    於事實欄所示時間，以事實欄所示方式施用詐術，致告訴人
    陷於錯誤，而匯款至本案帳戶內，被告再依「任麒麟」之指
    示於前揭時、地提領款項，被告取得上述款項後，旋在銀行
    外將43萬9千元交予「任麒麟」等節，業據證人即告訴人於
    警詢時證述明確（偵卷第71至73頁），並有本案帳戶存摺存
    款客戶歷史交易明細表（偵卷第112至113頁）、第一商業銀
    行北土城分行110年10月29日函所附本案帳戶110年2月3日臨
    櫃提領43萬9千元之傳票影本（偵緝卷第65至67頁）、告訴
    人與詐欺集團對話紀錄截圖、網路銀行交易明細截圖（偵卷
    第115至117頁）在卷可佐，並為被告所不爭執（原審卷第55
    至57頁）。又被告前於108年2月21日涉犯幫助詐欺取財罪，
    經新北地院108年度金簡字第9號判處拘役30日，有本院前案
    紀錄表在卷足參，是此部分事證明確，首堪認定。
二、被告於偵查及原審審理中供稱：「任麒麟」是我在網路上認
    識的人，他一開始說會安排我去跑業務，但沒有說業務內容
    是什麼，後來又跟我說他們公司有兼職做網路博奕，因為博
    奕金流太大，希望用我的帳戶提領款項，如果我幫他們領1
    次錢就有1萬元，「任麒麟」跟我說這不犯法，但我對於他
    任職的公司及博奕內容均不清楚，「任麒麟」會開車載我去
    銀行，由我進去領錢，出來銀行以後再將錢交給「任麒麟」
    等語（原審卷第55至56頁），堪認「任麒麟」僅係被告自網
    路偶然結識之對象，被告對於該人之姓名、年籍資料均無所
    知，對於「任麒麟」所宣稱經營博奕事業等情亦未經查證，
    實難認被告與「任麒麟」有何特別信賴關係。而被告提領款
    項並非小額，被告既係使用自己帳戶，對於款項來源顯可委
    請金融機構或警察先加查證後再予領款。又對於款項交付對
    象乙節，若係從事正常工作，亦可請其提供身份證件，查明
    為何人之後再予交付，並取得收據，被告竟捨此不為，不知
    對方身份即交付大筆款項，顯不合常理。另觀諸卷附本案帳
    戶之交易明細，被告係於告訴人匯入款項未久即將該款項領
    出，有上開交易明細可憑（偵卷第112頁），而被告於原審
    審理中亦供稱：提領的時間、地點、金額都是「任麒麟」決
    定，係由「任麒麟」載我去銀行領錢，他會在銀行外面等我
    ，我一出銀行，「任麒麟」就會跟我拿錢等語（原審卷第55
    頁），足見被告與「任麒麟」隨時保持密切聯繫，且處於待
    命、聽從指示領款之狀態。參以被告於本案犯行發生之前，
    即曾經因提供金融機構提款卡、密碼供詐欺集團使用，經法
    院判刑確定，是其對於自己係擔任取款車手乙事顯有認識。
三、本件參照告訴人於警詢時之證述內容可知，告訴人接獲詐欺
    集團成員佯稱有投資機會，致其陷於錯誤，而依詐欺集團成
    員指示匯款至本案帳戶，佐以被告於原審審理時供稱：當時
    我將本案帳戶之存摺、提款卡、印章交予「任麒麟」後，他
    與另一個人載我去銀行，並將本案帳戶之存摺、印章交給我
    ，讓我去領錢，領完錢以後我到銀行外面又出現第三個人，
    由那個人將本案帳戶之提款卡還給我，我則將款項交給「任
    麒麟」等語（原審卷第55至56頁），可見上開詐欺集團確具
    相當規模，並有一定程度之分工，且客觀上參與對告訴人行
    騙者，除被告外，至少另有負責指示被告提款之「任麒麟」
    及另一名成年人、交還提款卡予被告之人，足徵該詐欺集團
    成員確實達3人以上，且被告就有3人以上參與本案之情亦知
    之甚詳。按刑法第339條之4第1項第2款之立法理由為多人共
    同行使詐術手段，易使被害人陷於錯誤，其主觀惡性較單一
    個人行使詐術為重，有加重處罰之必要，爰仿照本法第222
    條第1項第1款之立法例，將「三人以上共同犯之」列為第2
    款之加重處罰事由，本款所謂「三人以上共同犯之」，不限
    於實施共同正犯，尚包含同謀共同正犯（詳立法理由）。復
    按共同正犯之意思聯絡，原不以數人間直接發生者為限，即
    有間接之聯絡者，亦包括在內。如甲分別邀約乙、丙犯罪，
    雖乙、丙間彼此並無直接之聯絡，亦無礙於其為共同正犯之
    成立；又共同實行犯罪行為之人，在合同意思範圍以內，各
    自分擔犯罪行為之一部，相互利用他人之行為，以達其犯罪
    之目的者，即應對於全部所發生之結果，共同負責，不問犯
    罪動機起於何人，亦不必每一階段犯行，均經參與。再關於
    犯意聯絡，不限於事前有所協定，其於行為當時，基於相互
    之認識，以共同犯罪之意思參與者，亦無礙於共同正犯之成
    立。且數共同正犯之間，原不以直接發生犯意聯絡者為限，
    即有間接之聯絡者，亦包括在內。被告雖未參與向告訴人行
    騙之犯行，然被告係負責提供本案帳戶供告訴人匯入款項，
    並依「任麒麟」之指示領取款項，及將所提領之款項交予「
    任麒麟」，業如上述，雖被告未必對全部詐欺集團成員有所
    認識或知悉其等確切身分，亦未實際參與全部詐欺取財犯行
    ，然此一間接聯絡犯罪之態樣，正為具備一定規模詐欺犯罪
    所衍生之細密分工模式，參與犯罪者透過相互利用彼此之犯
    罪角色分工，而形成一個共同犯罪之整體以利施行詐術，其
    等實均有以自己共同犯罪之意思，在共同犯意聯絡下，相互
    支援、供應彼此所需地位，相互利用他人行為，以達共同詐
    欺取財之目的，被告自應就其於本案所涉之詐欺取財、洗錢
    犯行，與所屬詐欺集團成員負共同正犯之責任。
四、被告雖請求傳喚「任麒麟」，並稱有在網路臉書上看到「任
    麒麟」出現等語（見本院卷第70頁），按刑事訴訟法第163
    條之2當事人、代理人、辯護人或輔佐人聲請調查之證據，
    法院認為不必要者，得以裁定駁回之。下列情形，應認為不
    必要：一、不能調查者。二、與待證事實無重要關係者。三
    、待證事實已臻明瞭無再調查之必要者。四、同一證據再行
    聲請者。本件被告並未提供「任麒麟」之真實年籍資料，已
    無法為傳喚；又被告雖欲傳喚「任麒麟」證明其對「任麒麟
    」會如何使用帳戶不知情乙節，然被告不知「任麒麟」之真
    實年籍，即聽從其指示提供自己帳戶供他人匯款，並於未經
    查證下，領款後再交付其取走，顯然對「任麒麟」使用其帳
    戶為非法行為，並無反對之意，是此部分待證事實與「任麒
    麟」之說詞為何，並無重要關係，且事實已臻明瞭，業如上
    述，本院認並無調查必要，應予駁回。
五、綜上所述，被告前開所辯，不足採信，本案事證明確，被告
    前開詐欺取財、洗錢等犯行，堪以認定，應予依法論科。
參、論罪
一、按洗錢防制法業於105年12月28日修正公布，並於106年6月2
    8日生效施行。依修正後即現行洗錢防制法第2條第2款、第3
    條第2款規定，掩飾或隱匿刑法第339條犯罪所得之本質、來
    源、去向、所在、所有權、處分權或其他權益者，即構成洗
    錢行為。是依修正後洗錢防制法，掩飾刑法第339條詐欺取
    財犯罪所得去向、所在之行為，亦可構成洗錢罪。參諸洗錢
    防制法第2條修正之立法理由，可知本次修正洗錢行為之定
    義，係因修正前條文對洗錢行為之定義範圍過窄，對於洗錢
    行為之防制與處罰難以有效達成，為擴大洗錢行為之定義，
    以含括洗錢之各階段行為。又洗錢之前置犯罪完成，取得財
    產後所為隱匿或掩飾該財產的真實性質、來源、所在地、處
    置、轉移、相關的權利或所有權之行為，固為典型洗錢行為
    無疑，然於犯罪人為前置犯罪時，即提供帳戶供犯罪人作為
    取得犯罪所得之人頭帳戶，或於其後交付犯罪所得款項製造
    金流斷點，致無法查得犯罪所得流向等，均會產生掩飾或隱
    匿該犯罪不法所得真正去向之洗錢效果。亦即，從犯罪者之
    角度觀察，犯罪行為人為避免犯行遭查獲，會盡全力滅證，
    但對於犯罪之成果即犯罪所得，反而會盡全力維護，顯見洗
    錢犯罪本質上本無從確知犯罪行為之存在，僅為合理限制洗
    錢犯罪之處罰，乃以不法金流與特定犯罪有連結為必要。是
    以，依犯罪行為人取得該不法金流之方式，已明顯與洗錢防
    制規定相悖，有意規避洗錢防制規定，為落實洗錢防制，避
    免不法金流流動，自不以提供帳戶為限，亦包括取得款項後
    ，將款項交予犯罪組織之其他成員，致無法或難以追查犯罪
    所得去向之洗錢結果。本次修法既於立法理由中明示掩飾不
    法所得去向之行為亦構成洗錢，則以匯款或交付現金等方式
    ，致產生掩飾或隱匿不法犯罪所得真正去向之行為，亦屬洗
    錢防制法第14條第1項所規範之洗錢類型（最高法院108年度
    台上字第1744號判決意旨參照）。查被告於上揭時地提領告
    訴人黃宥憲遭詐騙款項，並依指示將提領款項交付予詐欺集
    團年籍不詳自稱「任麒麟」之人，製造金流之斷點，致無從
    或難以追查前揭犯罪所得，而掩飾或隱匿該犯罪所得之去向
    ，依上開說明，自屬洗錢防制法所規範之洗錢行為。
二、核被告所為，係犯刑法第339條之4第1項第2款之三人以上共
    同詐欺取財罪、洗錢防制法第2條第2款、第14條第1項之一
    般洗錢罪。被告就上開犯行，與「任麒麟」及其餘所屬成年
    詐欺集團成員間，有犯意聯絡及行為分擔，為共同正犯。告
    訴人雖因遭詐欺而有先後匯款財物之情事，然此係詐欺集團
    基於同一詐欺之目的，於密切接近之時、地，詐騙同一告訴
    人而使之分次交付財物，侵害同一法益，各行為之獨立性極
    為薄弱，依一般社會健全觀念，難以強行分開，在刑法評價
    上，應視為數個舉動之接續施行，合為包括之一行為予以評
    價，較為合理，從而被告所犯詐欺取財犯行應依接續犯論以
    包括之一罪。被告所犯上開三人以上共同詐欺取財、洗錢之
    行為，係基於單一之目的為之，且其行為具有局部同一性，
    屬一行為觸犯數罪名之想像競合犯，應依刑法第55條前段之
    規定，從一重論以三人以上共同詐欺取財罪。
肆、駁回上訴理由
一、原審經詳細調查及審理後，基於以上相同之認定，引用洗錢
    防制法第2條第2款、第14條第1項、刑法第11條、第28條、
    第55條、第339條之4第1項第2款等規定為依據，並審酌被告
    參與詐欺集團，擔任「車手」，並與詐欺集團成員共同隱匿
    詐欺取財犯罪所得之去向暨所在，造成告訴人求償上之困難
    ，其所生危害非輕；並考量被告參與提領之金額為43萬9千
    元，迄今尚未與告訴人和解並賠償所造成之損害、自述國中
    肄業之教育程度、目前從事資源回收工作、家中有未婚妻之
    生活狀況（原審卷第77頁）等一切情狀，量處有期徒刑1年4
    月。另就沒收部分說明：被告於本案犯行中所提領之款項均
    已上繳詐欺集團成員，其對該等款項自無事實上處分權及所
    有權，依現存卷內證據，並無積極證據證明被告實際獲取犯
    罪所得而受有不法利益，故不宣告沒收犯罪所得。經核原審
    上開認事用法均無違誤，量刑亦稱允恰。
二、被告上訴意旨以：伊並未與他人共犯詐欺罪，僅有幫助他人
    提款，應只構成幫助詐欺，請求從輕量刑云云。
　㈠按刑法第28條所規定之正犯與從犯之區別，兼以主觀之犯意
    及客觀之犯行為標準；而刑法上之幫助犯，固以幫助他人犯
    罪之意思而參與犯罪構成要件以外之行為為要件。所謂參與
    犯罪構成要件以外之行為者，指其所參與者非直接構成某種
    犯罪事實之內容，而僅係助成其犯罪事實實現之行為之謂，
    苟已參與構成某種犯罪事實之一部，即屬分擔實施犯罪之行
    為，雖僅以幫助他人犯罪之意思而參與，亦屬共同正犯。最
    高法院95年度台上字第4753號刑事判決可資參照。查：被告
    除借用他人自己帳戶外，並參與取款工作，業已實施詐騙行
    為之構成要件行為，自難僅論以幫助詐欺犯行。又查被告確
    有上揭犯行，其所辯難以採信，理由業如前貳、二、三所述
    ，此部分上訴自無理由。
　㈡又量刑輕重係屬事實審法院得依職權自由裁量之事項，苟已
    斟酌刑法第57條各款所列情狀而未逾越法定刑度，不得遽指
    為違法（最高法院72年度台上字第6696號判決意旨參照）。
    本件原審判決已經詳細記載量刑審酌各項被告犯罪情節及犯
    罪後之態度等一切情狀，並予以綜合考量，而於本罪最低本
    刑為1年之情形下，審酌被害人受有損失高達43萬9千元，且
    均是透過被告帳戶且由被告提領，被告自應受較高非難，原
    審僅科處有期徒刑1年4月，已屬從輕，難謂有何違反比例、
    平等原則過苛之情形，被告請求再予從輕，並無理由。
三、綜上，被告猶執前詞提起上訴，指摘原判決不當，請求撤銷
    改判，並無理由，應予駁回。
伍、退併辦說明
一、臺灣彰化地方檢察署檢察官併辦意旨以：被告於110年2月2
    日提供自己申辦之一銀帳戶（即本案帳戶）交予詐騙集團使
    用，嗣有詐騙集團成員以投資名義向告訴人陳志文佯稱可加
    入平台投資，致使陳志文先後匯款3萬8千元、3萬1千元及2
    萬元至上揭帳戶，旋遭提領一空，因認被告涉犯刑法第339
    條之4第1項第2款之三人以上共同詐欺取財罪，洗錢防制法
    第2條第2款、第14條第1項之一般洗錢罪，又被告所犯上開
    罪行，與本案為事實上同一案件，故併由本院審理等語。
二、惟查，併辦意旨所指被告所犯之罪名，雖與本院所認罪名相
    同，然本件構成罪名係為加重詐欺罪之正犯，並非僅係提供
    帳戶供他人匯款之幫助詐欺犯，而本件被害人為黃宥憲，與
    併辦案件之被害人為陳志文為不同被害人，分屬不同被害法
    益，自非屬事實上一罪，或事實上同一案件，而應論以數罪
    ，自不應以併辦方式為之。檢察官就併辦部分之犯罪事實並
    未起訴，自非本院所得審理範圍。又案卷併辦至本院時間為
    111年8月4日，有臺灣彰化地方檢察署111年8月3日彰檢原魅
    111偵緝264字第1119032845號函在卷可憑（見本院卷75頁）
    ，已於本院辯論終結後，亦無法再行言詞追加起訴，故此部
    分應由本院退回檢察署為適法之處理。　
據上論斷，應依刑事訴訟法第368條，判決如主文。
本案經檢察官張勝傑提起公訴，檢察官朱婉綺到庭執行職務。
中　　華　　民　　國　　111 　年　　8 　　月　　31　　日
                  刑事第八庭    審判長法　官 陳世宗
                                      法　官 吳勇毅
                                      法　官 呂寧莉
以上正本證明與原本無異。
如不服本判決，應於收受送達後20日內向本院提出上訴書狀，其
未敘述上訴之理由者並得於提起上訴後20日內向本院補提理由書
（均須按他造當事人之人數附繕本）「切勿逕送上級法院」。
                                      書記官 賴資旻
中　　華　　民　　國　　111 　年　　9 　　月　　1 　　日